【裁判字號】    88,上易,5107
【裁判日期】    890107
【裁判案由】    公共危險
【裁判全文】
臺灣高等法院刑事判決                          八十八年度上易字第五一七號
    上  訴  人  臺灣臺北地方法院檢察署檢察官
    被      告  甲○○
右上訴人因被告公共危險案件，不服臺灣臺北地方法院八十八年度北簡字第一七○八
號，中華民國八十八年九月九日第一審判決（起訴案號：臺灣臺北地方法院檢察署八
十八年度偵字第一五六一○號）提起上訴，本院判決如左：
    主  文
原判決撤銷。
甲○○服用酒類，不能安全駕駛動力交通工具而駕駛，處拘役肆拾日，如易科罰金以
佰元折算壹日。
    事  實
一、甲○○於民國（下同）八十八年七月三日晚上，在臺北市○○○路○段附近與同
    事餐敘，並喝飲啤酒約三瓶，餐後又往ＫＴＶ續攤喝酒唱歌，至翌日凌晨零時五
    十五分許，總共已喝啤酒約半打後，顯已不能安全駕駛動力交通工具，竟仍駕駛
    車號ＣＮ－五一自用小客車，行經臺北市○○○路○段二八號前，為警臨
    檢查獲，經酒精測試後，測得其呼氣酒精濃度達每公升．七四毫克。
二、案經台北市政府警察局大安分局報請臺灣臺北地方法院檢察署檢察官聲請簡易判
    決處刑，經原審法院依通常審判程序審判。
    理  由
一、右揭犯罪事實業據被告坦承不諱，並有台北市政府警察局舉發違反道路交通管理
    事件通知單、酒精測定值數據單在卷可佐，事證明確。
二、本件原審判決被告甲○○無罪，無非以：自罪刑法定主義而言，有關刑罰之事項
    ，不得以行政命令代替，若以行政機關之會議結論即得資為補充刑法條文本身，
    顯與罪刑法定主義原則有悖。本件被告是否不能安全駕駛動力交通工具，自應依
    查獲當時被告之主客觀情事認定之，並非謂凡每公升酒精濃度含量超過．五五
    毫克即當然認為不能安全駕駛，而目前檢警機關偵辦酒後駕駛車輛公共危險案件
    ，係依據法務部於八十八年五月十日上午邀集司法院刑事廳、交通部、行政院衛
    生署、臺灣高等法院檢察署、內政部警政署及中央警察大學等相關單位所開會研
    商之認定標準，經該會決議係以呼氣後酒精濃度達每公升．五五毫克，即認為
    已達不能安全駕駛之標準，其僅屬一開會研商結論，並非刑法法律構成要件本身
    ，亦不具有刑法授權之行政命令性質，法院審理自不受其拘束云云，為其論據。
三、按酒精使用後對身體的影響除自主神經糸統亢奮與認知功能的暫時性缺損外，與
    駕駛能力有關者乃（１）對移動景物的追蹤能力，（２）經強光照射後恢復視力
    ，（３）監視四周的注意力，而上述三種能力在夜間駕車時尤其重要，許多人飲
    酒後因沒有可自覺的生理反應，以致腦部功能已缺損而仍不自知照常開車，雖然
    每人飲酒後的自覺生理反應不一，然而同種族之間的酒精清除率則相近，故一般
    而言，飲用同量酒精之後其對每個人的身體影響應類似；且酒精濃度與肇事率之
    關係，當呼氣酒精濃度達．五五ｍｇ＼Ｌ時，其肇事率為十倍，故酒後駕車為
    造成意外事故的主要原因之一。人們從交通事故的痛苦教訓裡，漸漸深切地體認
    到酒精在交通事故傷亡中所扮演的惡性角色，導致今日世界各國都明文規定，禁
    止人民在酒後駕駛汽車或是大眾運輸工具，並且加重對酒後駕車者的罰責。英、
    美及歐洲各國都陸續立法，明文規定：駕駛汽車（或是大眾運輸工具）的駕駛者
    ，有飲用酒精的限制和強制受檢的義務。其主要的目的在於減少交通事故的傷害
    ，也可保障社會大眾的安全。惟有重視交通事故與酒精的關係，以及宣導國人酒
    後不駕車的守法習慣，才能降低酒後交通事故的傷亡，確保社會大眾行的安全（
    參照臺大醫學院法醫學科吳木榮醫師撰：酒精與交通事故傷害的法醫學觀點，及
    臺北醫學院附設醫院精神科主任蔡尚穎撰：酒精對人體生理與行為之影響）。又
    刑法第一百八十五條之三之服用酒類不能安全駕駛而為駕駛罪係屬公共危險罪，
    所謂公共危險罪乃指足以造成特定或不特定多數人死亡或身體健康受到傷害，以
    及財物受損等嚴重後果之具有公共危險性之犯罪行為。又本條規定並未在構成要
    件中設有「致生公共危險」之構成要件要素，故為抽象公共危險罪，而所謂抽象
    公共危險罪，即立法者在構架此種犯罪之構成要件時，即以構成要件要素之彼此
    關聯，而預先認定該行為具有一般之抽象危險，而不以事實上業已發生危險，方
    具有可罰性。是本條既屬抽象公共危險罪，即非實害犯，亦非結果犯，而立法者
    在訂立此條文時，即認酒後駕駛動力交通工具，具有一般之危險性，該條之立法
    目的乃在預防酒後駕駛，對於其餘用路人所造成之危害，因此，並不以行為人的
    確因酒後駕車而肇事造成危險或損害作為構成要件，均予合先指明。
四、法務部於八十八年五月十日邀集司法院刑事廳、交通部、行政院衛生署、臺灣高
    等法院檢察署、內政部警政署及中央警察大學等相關單位開會研商，經該會決議
    係以呼氣後酒精濃度達每公升．五五毫克，即認為已達不能安全駕駛之標準。
    查刑法第一百八十五條之三規定之「不能安全駕駛」之要件，本即屬抽象構成要
    件，必須加以具體化，否則無法使法律所預定之目的實現，而呼氣酒精濃度即為
    判斷行為人是否不能安全駕駛之具體化證據之一，參酌上開醫學文獻所示，當呼
    氣酒精濃度達．五五ｍｇ＼Ｌ（即每公升．五五毫克）時，其肇事率為十倍
    ；另據行政院國軍退除役官兵輔導委員會臺北榮民總醫院鑑定函復臺灣士林地方
    法院，亦指出：當呼氣酒精濃度達０．２５ｍｇ＼Ｌ時將造成輕度中毒，達０．
    ５ｍｇ＼Ｌ時，將影響駕駛，達０．７５ｍｇ＼Ｌ時，將造成思考、個性及行為
    改變，當呼氣濃度達１ｍｇ＼Ｌ時，將造成中度中毒，而有步態不穩、噁心、嘔
    吐、精神混惑不清等症狀，有該函存卷可按。準此，駕駛人之生理狀況常受酒精
    相當程度之影響，注意力及反應能力降低，其駕駛能力受影響，不足以應付駕駛
    交通工具之各種狀況，其駕駛行為將對其餘用路人造成一般之危險性，於此而認
    為當呼氣酒精濃度達每公升．五五毫克時，已不能安全駕駛，應屬合乎科學證
    據，當為可採。是以該標準認該當刑法第一百八十五條之三之罪之構成要件，應
    未違反罪刑法定主義。故原審判決自罪刑法定主義之觀點判決被告無罪，固非無
    見，但容非妥適。
五、原審判決以本件被告為警查獲前，非但能駕駛汽車（約二公里），且於查獲當時
    亦能遵照指示接受酒精測試及製作筆錄，且無發生交通事故等客觀情事，認定被
    告縱有經酒精測試值逾每公升．五五毫克之事實，亦無「視覺反應遲鈍，影像
    不能集中，走路或講話可能發抖，動作笨拙」等客觀上已不能安全駕駛汽車之狀
    態。然查，被告駕駛汽車約二公里，雖無發生交通事故，然並不能據以認定其得
    安全駕駛，否則，顯與刑法第一百八十五條之三規定為抽象危險罪之立法目的不
    符．是酒後駕車是否發生交通事故僅係判斷被告是否不能安全駕駛之客觀情事之
    一，並非唯一的標準。原審判決徒以被告無前開客觀情事，遽為被告無不能安全
    駕駛汽車狀態之判斷，顯有未當。再原審以被告於為警查獲時自承飲用啤酒三瓶
    ，而於原審審理時，當庭命被告飲用臺灣啤酒罐裝三瓶，於半小時後，當庭檢測
    其呼氣酒精濃度為每公升．三二毫克，再於二十五分鐘後，當庭進行第二次測
    試，測得值亦為. 三二毫克，均未超過. 五五毫克，且被告未當庭產生「視
    覺反應遲鈍，影像不能集中，走路或講話可能發抖，動作笨拙」等情狀，並仍能
    對庭訊清楚答辯，對於原審設計之簡答題，尚能正確回答三分之二以上，而認定
    被告為警查獲當時，無積極證據足以證明其有不能安全駕駛之情事。惟查：原審
    僅憑被告於警訊時之陳述，即認定被告被查獲前係飲用三瓶啤酒，但被告於本院
    調查時已坦承其先餐敘再續攤喝酒唱歌，至翌日凌晨零時許，總共已喝啤酒約半
    打；原審未調查清楚，即以不實之所謂「飲用三瓶啤酒」初供作為上開測試之基
    準，其喝酒量相差一倍，兩者之基礎不同，狀況不能相比擬，所得結果自不符實
    際而有出入，其前揭認定自有違誤而可議。
六、查被告駕駛自用小客車，為警臨檢經酒精測試後，測得其呼氣酒精濃度達每公升
    ．七四毫克，已超出每公升．五五毫克「不能安全駕駛」之標準甚多，依前
    開臺北榮民總醫院鑑定函所示，已將造成思考、個性及行為改變，其為「不能安
    全駕駛」，事證至明。核其所為，係犯刑法第一百八十五條之三公共危險罪，應
    予依法論科。原審未詳研求，遽對被告諭知無罪之判決，核非允當；檢察官上訴
    指摘原判決不當，為有理由，原判決既有可議而無可維持，自應撤銷改判。爰審
    酌被告素行、呼氣酒精濃度甚高、犯罪所生危害，及犯後坦承，深具悔意等一切
    情狀，量處如主文所示之刑，並諭知易科罰金之折算標準。
據上論斷，應依刑事訴訟法第三百六十九條第一項前段、第三百六十四條、第二百九
十九條第一項前段、刑法第一百八十五條之三、第四十一條，罰金罰鍰提高標準條例
第二條，判決如主文。
本案經檢察官柯晴男到庭執行職務。
中     華     民     國    八十九   年        一      月        七      日
                             臺灣高等法院刑事第十二庭
                                 審判長法  官  劉  景  星
                                       法  官  陳  博  志
                                       法  官  陳  志  洋
右正本證明與原本無異。
不得上訴。
                                       書記官  顧倪 淑 貞
中     華     民     國    八十九   年        一      月       十       日


司法院資訊處製作；財團法人民間司法改革基金會備份。
